ACORDAO-COMPLETO-2535259

ACÓRDÃO 10465/2022 ATA 42/2022 - PRIMEIRA CÂMARA

VISTOS, relatados e discutidos estes autos de tomada de contas especial instaurada pelo Fundo Nacional de Assistência Social (FNAS/MDS) , contra Raimundo Galdino Leite, ex-prefeito de São João do Paraíso/MA, em razão da omissão no dever de prestar contas dos recursos repassados, na modalidade fundo a fundo, à conta dos Programas de Proteção Social Básica (PSB) e Proteção Social Especial (PSE) , no exercício de 2010,
ACORDAM os Ministros do Tribunal de Contas da União, reunidos em sessão de Primeira Câmara, diante das razões expostas pelo relator, em:
9.1. arquivar o processo, sem julgamento de mérito, com fundamento no art. 1º, inciso I, da Lei 8.443/1992 c/c os arts. 169, inciso VI, e 212 do Regimento Interno do TCU, e art. 6º da IN TCU 71/2012;
9.2. dar ciência da deliberação ao responsável e aos demais interessados.

TOMADA DE CONTAS ESPECIAL. Tomada de Contas Especial instaurada pelo MDS, em razão da omissão no dever de prestar contas dos recursos repassados ao Município de São João do Paraíso/MA, na modalidade fundo a fundo, à conta do PSB e PSE, vinculados ao FNAS, exercício 2008 (Proc. 71000.039992/2016-89)

Primeira Câmara

Prefeitura Municipal de São João do Paraíso - MA.

3. Interessados/Responsáveis:
3.1. Interessado: Fundo Nacional de Assistência Social (01.002.940/0001-82).
3.2. Responsável: Raimundo Galdino Leite (XXX.827.923-XX).

13.1. Ministros presentes: Benjamin Zymler (na Presidência), Walton Alencar Rodrigues (Relator) e Vital do Rêgo.
13.2. Ministro-Substituto convocado: Weder de Oliveira.
13.3. Ministro-Substituto presente: Augusto Sherman Cavalcanti.

WALTON ALENCAR RODRIGUES

Adoto, como parte do relatório, instrução elaborada pela Secretaria de Controle Externo de Tomada de Contas Especial:
INTRODUÇÃO
1.	Cuidam os autos de Tomada de Contas Especial instaurada pelo Fundo Nacional de Assistência Social - FNAS/MDS, em desfavor do Sr. Raimundo Galdino Leite, ex-prefeito do município de São João do Paraiso/MA, em razão da omissão no dever de prestar contas dos recursos repassados, na modalidade fundo a fundo, à conta dos Programas de Proteção Social Básica - PSB e Proteção Social Especial - PSE, ambos vinculados ao Fundo Nacional de Assistência Social - FNAS, no âmbito do Sistema Único de Assistência Social, no exercício de 2010. Para a execução dos programas elencados, todos de ação continuada, foram repassados recursos da ordem de 
R$ 120.448,91, de conformidade com as Ordens Bancárias constantes da peça 1, p. 14, elencadas no subitem 4.
1.1	Importante salientar que os Programas de Proteção Social Básica - PSB e Proteção Social Especial - PSE têm por objeto a concessão de bolsa para jovens em situação de vulnerabilidade social e serviços específicos de proteção social básica e ações socioeducativas e de convivência para crianças e adolescentes em situação de trabalho, de acordo com a Política Nacional de Assistência Social PNAS, aprovada pela Resolução CNAS 145, de 15/10/2004.
1.2	A concessão dos recursos na área de assistência social, no âmbito do Fundo Nacional de Assistência Social, é regulamentada por meio da Lei 8.724, de 7/12/1993, a denominada Lei Orgânica da Assistência Social - LOAS e pela Portaria MDS 625, de 10/8/2010, vigente a época, que dispõe sobre a forma de repasse dos recursos na modalidade fundo a fundo do cofinanciamento federal das ações continuadas da assistência social e sua prestação de contas.
1.3	Os §§ 2º a 4º do art. 6º da Portaria MDS 625/2010, vigente a época, estipula que:
Art. 6º O instrumento de prestação de contas, denominado Demonstrativo Sintético Anual da Execução Físico-Financeira, está contido no sistema informatizado SUASWEB, cujos dados deverão ser lançados pelos gestores municipais, estaduais e do Distrito Federal e submetidos à manifestação do Conselho de Assistência Social competente, quanto ao cumprimento das finalidades do repasse.
 (...) 
§ 2º O lançamento das informações de que trata o caput realizar-se-á até o dia 30 de abril do ano seguinte ao término do exercício. 
§ 3º Após o lançamento das informações pelos gestores, o Conselho de Assistência Social competente deverá se manifestar até 31 de maio do ano seguinte ao término do exercício, acerca do cumprimento das finalidades dos repasses, da execução dos serviços socioassistenciais e demais ações constantes no Plano de Ação. 
§ 4º Excepcionalmente em relação aos processos de prestação de contas do exercício de 2010, os termos finais de que tratam os §§ 2º e 3º serão 31 de agosto de 2011 e 30 de setembro de 2011, respectivamente.
HISTÓRICO 
2.	A Nota Técnica 986/2014, de 23/4/2014 - peça 1, p. 17-18, informa a respeito do repasse de recursos da ordem de R$ 120.448,91, de conformidade com as Ordens Bancárias constantes da peça 1, p. 14, ressaltando, no entanto, que cabe a esta Tomada de Contas Especial, somente, o montante de R$ 79.411,00, tendo em vista que R$ 41.037,91 não é de competência do Fundo Nacional de Assistência, haja vista que são recursos destinados à gestão do Sistema Único de Assistência Social e do Programa Bolsa Família, conforme consta do Demonstrativo Sintético ínsito à peça 1, p. 15-16.
3.	Acusa o não recebimento do Demonstrativo Sintético, considerando a ausência do devido lançamento na plataforma SUASWEB, bem como a ausência de lançamento e validação de informações pelo gestor municipal, e, também, do parecer de avaliação do Conselho Municipal de Assistência Social - peça 1, p. 17.
4.	Em vista de tal fato, e considerando a legislação pertinente, já citada no subitem 1, desta análise, os técnicos sugeriram a notificação dos responsáveis, para que apresentem a documentação necessária para sanar as pendências apuradas, quais sejam:
a) Ata de Reunião e Resolução do Conselho Municipal de Assistência Social contendo o Parecer do Conselho quanto a Prestação de Contas dos recursos repassados no exercício de 2010, para execução dos Programas do Sistema Único de Assistência Social. 
b) Preenchimento de Planilha, semelhante ao Demonstrativo Sintético da Execução Físico-Financeira, devidamente assinada e referendada pelo Conselho Municipal de Assistência Social. 
5.	Por último, sugerem:
 (...) que o Município seja notificado quanto à apresentação da Prestação de Contas dos recursos repassados para execução das ações de assistência socia1 no exercício de 2010 ou, na impossibilidade de atendimento, que a Prefeitura Municipal proceda à restituição dos valores recebidos no montante de R$ 79.411,00 (...) .
6.	A Nota Técnica 4368/2015, de 8/10/2015 - peça 1, p. 4-6, ao se reportar que o motivo para a instauração da Tomada de Contas Especial é a omissão no dever de prestar contas dos recursos repassados ao município no exercício de 2010, assegura que o responsável pela referida prestação de contas é o Sr. Raimundo Galdino Leite. Esclarece, também, que o gestor sucessor, Sr. José Aldo Ribeiro Souza, CPF XXX.658.643-XX, devidamente notificado, " (...) não apresentou a prestação de contas; contudo, apresentou documentação referente à adoção de medidas legais visando resguardar o patrimônio público na forma da Súmula TCU nº 230", como se verifica da Ação Civil Pública por Ato de Improbidade Administrativa c/c Pedido Liminar de Indisponibilidade de Bens - peça 1, p. 45-58.
7.	Considerando tais fatos, sugere a instauração da competente Tomada de Contas Especial em decorrência da omissão no dever de prestar contas dos recursos repassados ao município de São João do Paraiso/MA, no valor de R$ 79.411,00, referente ao exercício de 2010.
8.	A Nota Técnica 168/2016, de 29/1/2016 - peça 1, p. 10, acusa o recebimento da Resolução 3/CMAS/2014, de 5/8/2014 - peça 1, p. 59, da lavra da Presidente do Conselho Municipal de Assistência Social, dando conta da inexistência de " (...) provas da Prestação de Contas do Demonstrativo Físico Financeiro do exercício em questão". Salienta que tal comunicado não altera a análise já efetivada nos autos.
9.	O Tomador de Contas Especial, em seu Relatório de Tomada de Contas Especial 112/2016, de 30/5/2016 - peça 1, p. 73-77, de acordo com os pareceres acostados aos autos, considera que ficou demonstrada a responsabilidade do Sr. Raimundo Galdino Leite, ex-prefeito do município de São João do Paraiso/MA, na gestão 2009-2012, tendo em vista que era o responsável pela gestão dos recursos federais recebidos pelo município no exercício de 2010, e, diante das pendências detectadas não tomou nenhuma providência para que os mesmos fossem aplicados de conformidade com a legislação pertinente, devendo devolver aos cofres do Fundo Nacional de Assistência Social - FNAS o montante de R$ 74.411,00, devidamente corrigido.
10.	Aduz que a razão motivadora da instauração da Tomada de Contas Especial foi a omissão no dever de prestar contas dos recursos repassados ao município de São João do Paraiso/MA, no exercício de 2010, no valor de R$ 74.411,00, de conformidade com o " (...) previsto na Portaria MDS 625, de 10/8/2010 - peça 1, p. 74.
11.	Os responsáveis foram devidamente notificados das pendências existentes na prestação de contas dos recursos repassados, como se verifica da planilha a seguir - peça 1, p. 75-76:
Ofícios	Destinatários	Resumo	Localização	Ciência
Números	Datas	Nome	Cargo			
2331	28/9/2014	Conselho Municipal de Assistência Social 	CMAS	Informou acerca do não recebimento eletrônico do Demonstrativo Sintético Anual no SUASWeb, tendo em vista a ausência da autenticação de entrega, solicitando providências no sentido de enviar os documentos necessários, bem como informou que compete ao Conselho avaliar o cumprimento das metas físicas e financeiras do programa.	Peça 1, p. 19-20	Peça 1, p. 21
2332	28/4/2014	José Aldo Ribeiro Souza	Ex-prefeito, gestão 2013-2016	Informou acerca do não recebimento eletrônico do Demonstrativo Sintético Anual no SUASWeb, tendo em vista a ausência da autenticação de entrega, solicitando providências no sentido de enviar os documentos necessários, ou na impossibilidade, proceder com a devolução dos recursos recebidos atualizados, bem como informou acerca da legislação pertinente.	Peça 1, p. 22-23	Peça 1, p. 24
2333	28/4/2014	Raimundo Galdino Leite	Ex-prefeito, gestão 2009-2012	Informou acerca do não recebimento eletrônico do Demonstrativo Sintético Anual no SUASWeb, tendo em vista a ausência da autenticação de entrega, solicitando providências no sentido de enviar os documentos necessários, ou na impossibilidade, proceder com a devolução dos recursos recebidos atualizados, bem como informou acerca da legislação pertinente.	Peça 1, p. 25-42	Peça 1, p. 43
12.	Esclarece, ainda, que, relativamente às notificações expedidas aos responsáveis, com o intuito de se manifestarem a respeito das pendências detectadas, que:
O senhor Raimundo Galdino Leite, Ex-Prefeito Municipal de São João do Paraíso/MA (Gestão 2009/2011) , foi notificado por meio do Oficio nº 2.333/CGPC/DEFNAS/SNAS/MDS, de 28/04/2014 (fls. 23 e 24) , conforme Aviso de Recebimento (fl. 41) e, no entanto, não se manifestou sobre o seu conteúdo. 
Em 04/06/2014, a senhora Ana Cristina Coelho Morais, Procuradora Geral do Município de São João do Paraíso/MA, encaminhou por meio do Ofício nº 106/2014/PMGSJP (fl. 42) esclarecimentos acerca da Prestação de Contas, bem como cópia da Ação Civil Pública por Ato de Improbidade Administrativa c/c Pedido de Liminar de Indisponibilidade de bens (fls. 43 a 56) , em desfavor do senhor Raimundo Galdino Leite, Ex-Prefeito Municipal de São João do Paraíso/MA (Gestão 2009/2012) , e a Resolução nº 003/CMAS/2014 (fl. 57) , de 05/08/2014, informando acerca da ausência da prestação de contas. 
13.	Como se verifica do Relatório do Tomador de Contas foram expedidas notificações a todos os responsáveis, tendo por objetivo proporcionar ampla defesa e o contraditório, de conformidade com os princípios constitucionais vigentes, como se verifica do subitem 2.4.2, supra. 
14.	O controle interno e a autoridade ministerial se pronunciaram pela irregularidade das contas do responsável, Sr. Raimundo Galdino Leite, CPF XXX.827.923-XX, gestão 2009-2012, ex-prefeito do município de São João do Paraiso/MA, conforme se depreende do Relatório e Certificado de Auditoria 868/2016 - peça 1, p. 81-84, Parecer do Dirigente do Órgão de Controle Interno (peça 1, p. 85) , e do Pronunciamento Ministerial (peça 1, p. 93) .
15.	Na instrução de peça 5, acompanhando o pronunciamento da Unidade (peça 7) , ocorreu a tentativa de citação do responsável, mediante o Ofício 888/2017-TCU/SECEX-PI, de 13/7/2017 (peça 8) . 
16.	No entanto, a citação do responsável não teve sucesso em razão de seu falecimento em 29/9/2015, em Belém/PA, conforme certidão de óbito juntada à peça 28. O documento assenta, ainda: (i) a condição de viúvo do falecido; (ii) a existência de filhos, que não nomeia; (iii) a residência do falecido na Chácara Mutuca, s/n, Zona Rural, São João do Paraíso/MA; e (iv) traslado do corpo para o Cemitério de São João do Paraíso/MA, para sepultamento.
17.	Para saneamento dos autos com informações sobre a existência de processo de inventário, foram realizadas diligências à Comarca de Porto Franco (peças 13-15) , a que se subordina o Município de São João do Paraíso/MA, último domicílio declarado do falecido, aos Tribunais de Justiça dos Estados do Pará e do Maranhão, bem como ao Cartório de Notas do Município de São João do Paraiso/MA (peças 21-23 e 29) , cujas respostas foram pela inexistência de procedimento judicial ou extrajudicial nesse sentido (peças 24, 27, 28 e 30) .
18.	Na instrução de peça 16, concluiu-se pelo arquivamento do processo, sem julgamento de mérito, por ausência de pressupostos de desenvolvimento válido e regular (art. 212, RI/TCU) , ante a constatação de que não havia inventário aberto ou indicação de bens deixados pelo falecido, representante legal do Herdeiros, tampouco identificação de sucessores, de modo a viabilizar a citação e a persecução do ressarcimento administrativo ou judicial.
19.	Todavia, o Ministro Relator, por meio de despacho (peça 38) , restituiu os autos à Secex-TCE, para identificação dos herdeiros de Raimundo Galdino Leite e citação do Herdeiros, conforme transcrito in fine:
Contudo, havendo registro nos autos que o responsável é viúvo, mas deixou filhos, deve-se proceder à identificação dos mesmos e, com fulcro no art. 1.797, inciso II, do Código Civil, proceder à citação do herdeiro que estiver na posse e administração dos bens deixados em herança. 
Esse encaminhamento encontra amparo na Jurisprudência desta Casa, consoante acórdãos 1.414/2014 e 4.384/2014, da Primeira Câmara, e 10.625/2015, da Segunda Câmara.
Ante o exposto e com fulcro no art. 157 do Regimento Interno do TCU, restituo os autos à Secex-TCE para identificação dos herdeiros de Raimundo Galdino Leite e citação do Herdeiros.
20.	Assim, na instrução de peça 41, analisando-se os documentos nos autos, concluiu-se pela necessidade de realização de citação para as seguintes irregularidades:
Irregularidade: não comprovação da boa e regular aplicação dos recursos repassados ao município de São João do Paraiso/MA, na modalidade fundo a fundo, à conta dos Programas de Proteção Social Básica - PSB e Proteção Social Especial - PSE, ambos vinculados ao Fundo Nacional de Assistência Social (FNAS) , no âmbito do Sistema Único de Assistência Social, no exercício de 2010, em face da omissão no dever de prestar contas.  
Evidências da irregularidade: Nota Técnica 4368/2015 (peça 1, p. 4-6) .
Normas infringidas: Arts. 70 da Constituição Federal, 93 do Decreto-lei 200, de 25/2/1967, e 6º da Portaria MDS 625, de 10/8/2010.
Cofre credor: Fundo Nacional de Assistência Social (FNAS) 
Débito:
	Data
	Valor - R$

	18/5/2010
	300,00

	28/6/2010
	375,00

	2/2/2010
	1.500,00

	5/3/2010
	1.476,00

	24/3/2010
	1.476,00

	12/4/2010
	1.476,00

	19/5/2010
	1.476,00

	14/6/2010
	1.476,00

	14/7/2010
	1.476,00

	6/8/2010
	1.476,00

	9/9/2010
	1.476,00

	13/10/2010
	1.476,00

	9/11/2010
	1.476,00

	9/12/2010
	1.476,00

	14/1/2010
	30.500,00

	24/02/2010
	30.500,00

Valor atualizado do débito (sem juros) em 18/11/2020: R$ 141.810,47 (peça 40) 
Conduta: Deixar de apresentar elementos necessários à comprovação da boa e regular aplicação dos recursos transferidos.
Nexo de causalidade: a não apresentação de documentos que comprovassem a boa e regular aplicação dos recursos transferidos resultou na presunção de dano ao erário.
Culpabilidade: Não há excludentes de ilicitude, de culpabilidade e de punibilidade; é razoável supor que o responsável tinha consciência da ilicitude de sua conduta; era exigível conduta diversa da praticada, qual seja, comprovar por meio de documentos a efetiva aplicação dos recursos, considerados a legislação e as circunstâncias que o cercava.
21.	Em cumprimento ao pronunciamento da unidade (peça 43 e 49) , foi efetuada a citação da responsável, nos moldes adiante:
a)	 Fernanda Barros Leite - administradora provisória do espólio de Raimundo Galdino Leite- promovida a citação da responsável, conforme delineado adiante:
Comunicação: Ofício 45717/2021-TCU/Seproc (peça 51) 
Data da Expedição: 12/8/2021
Data da Ciência: 26/8/2021 (peça 52) 
Nome Recebedor: Mariana Cristina Ferreira da Silva
Observação: Ofício enviado para o endereço do responsável, conforme pesquisa na base de dados  no sistema da Receita Federal, custodiada pelo TCU  (peça 50) .
Fim do prazo para a defesa: 10/9/2021	
22.	Conforme Despacho de Conclusão das Comunicações Processuais (peça 53) , as providências inerentes às comunicações processuais foram concluídas. 
23.	Transcorrido o prazo regimental, a responsável Fernanda Barros Leite permaneceu silente, devendo ser considerada revel, nos termos do art. 12, § 3º, da Lei 8.443/1992.
ANÁLISE DOS PRESSUPOSTOS DE PROCEDIBILIDADE DA IN/TCU 71/2012
Apreciação do Prejuízo ao Contraditório e Ampla Defesa
24.		Verifica-se que não houve o transcurso de mais de dez anos desde o fato gerador sem que tenha havido a notificação do responsável pela autoridade administrativa federal competente (art. 6º, inciso II, c/c art. 19 da IN/TCU 71/2012, modificada pela IN/TCU 76/2016) , uma vez que os recursos foram transferidos durante o ano de 2010, conforme ordens bancárias emitidas no ano de 2010 (peça 1, p. 14) e o responsável foi notificado sobre a irregularidade pela autoridade administrativa competente na data de 16/5/2014 (AR - peça 1, p. 43) ,  conforme abaixo:
a)	Raimundo Galdino Leite, ex-prefeito municipal de São João do Paraíso/MA (Gestão 2009/2012) , foi notificado por meio do Oficio nº 2.333/CGPC/DEFNAS/SNAS/MDS, de 28/4/2014 (peça 1, p. 25-42) , conforme Aviso de Recebimento (peça 1, p. 43) , datado de 16/5/2014.
Valor de Constituição da TCE
25.	Verifica-se que o valor atualizado do débito apurado (sem juros) em 1/1/2017 é superior a R$ 100.000,00, na forma estabelecida conforme os arts. 6º, inciso I, e 19 da IN/TCU 71/2012, modificada pela IN/TCU 76/2016, equivalente a R$ 124.537,51, conforme Demonstrativo (peça 39) .
Outros processos/débitos nos sistemas do TCU com os mesmos responsáveis
26.	Informa-se que não foi encontrado débito imputável ao Raimundo Galdino Leite em outro processo em tramitação no Tribunal (Processo 005.012/2016-3 TCE - em fase de citação) .
27.	A tomada de contas especial está, assim, devidamente constituída e em condição de ser instruída.
EXAME TÉCNICO
Da validade das notificações:
28.	Preliminarmente, cumpre tecer breves considerações sobre a forma como são realizadas as comunicações processuais no TCU. A esse respeito, destacam-se o art. 179, do Regimento Interno do TCU (Resolução 155, de 4/12/2002) e o art. 4º, inciso III, § 1º, da Resolução TCU 170, de 30 de junho de 2004, in verbis:
Art. 179. A citação, a audiência ou a notificação, bem como a comunicação de diligência, far se-ão:
I - mediante ciência da parte, efetivada por servidor designado, por meio eletrônico, fac-símile, telegrama ou qualquer outra forma, desde que fique confirmada inequivocamente a entrega da comunicação ao destinatário;
II - mediante carta registrada, com aviso de recebimento que comprove a entrega no endereço do destinatário;
III - por edital publicado no Diário Oficial da União, quando o seu destinatário não for localizado
 (...) 
Art. 3º As comunicações serão dirigidas ao responsável, ou ao interessado, ou ao dirigente de órgão ou entidade, ou ao representante legal ou ao procurador constituído nos autos, com poderes expressos no mandato para esse fim, por meio de:
I - correio eletrônico, fac-símile ou telegrama;
II - servidor designado;
III - carta registrada, com aviso de recebimento;
IV - edital publicado no Diário Oficial da União, quando o seu destinatário não for localizado, nas hipóteses em que seja necessário o exercício de defesa.
Art. 4º. Consideram-se entregues as comunicações:
I - efetivadas conforme disposto nos incisos I e II do artigo anterior, mediante confirmação da ciência do destinatário;
II - realizadas na forma prevista no inciso III do artigo anterior, com o retorno do aviso de recebimento, entregue comprovadamente no endereço do destinatário;
III - na data de publicação do edital no Diário Oficial da União, quando realizadas na forma prevista no inciso IV do artigo anterior.
§ 1º O endereço do destinatário deverá ser previamente confirmado mediante consulta aos sistemas disponíveis ao Tribunal ou a outros meios de informação, a qual deverá ser juntada ao respectivo processo.
 (...) 
29.	Bem se vê, portanto, que a validade da citação via postal não depende de que o aviso de recebimento seja assinado pelo próprio destinatário da comunicação, o que dispensa, no caso em tela, a entrega do AR em "mãos próprias". A exigência da norma é no sentido de o Tribunal verificar se a correspondência foi entregue no endereço correto, residindo aqui a necessidade de certeza inequívoca. 
30.	Não é outra a orientação da jurisprudência do TCU, conforme se verifica dos julgados a seguir transcritos:
São válidas as comunicações processuais entregues, mediante carta registrada, no endereço correto do responsável, não havendo necessidade de que o recebimento seja feito por ele próprio (Acórdão 3648/2013-TCU-Segunda Câmara, Relator Min. José Jorge) ;
É prescindível a entrega pessoal das comunicações pelo TCU, razão pela qual não há necessidade de que o aviso de recebimento seja assinado pelo próprio destinatário. Entregando se a correspondência no endereço correto do destinatário, presume-se o recebimento da citação. (Acórdão 1019/2008-TCU-Plenário, Relator Min. Benjamin Zymler) ;
As comunicações do TCU, inclusive as citações, deverão ser realizadas mediante Aviso de Recebimento - AR, via Empresa Brasileira de Correios e Telégrafos, bastando para sua validade que se demonstre que a correspondência foi entregue no endereço correto. (Acórdão 1526/2007-TCU-Plenário, Relator Min. Aroldo Cedraz) .
31.	A validade do critério de comunicação processual do TCU foi referendada pelo Supremo Tribunal Federal, nos termos do julgamento do MS-AgR 25.816/DF, por meio do qual se afirmou a desnecessidade da ciência pessoal do interessado, entendendo-se suficiente a comprovação da entrega do "AR" no endereço do destinatário:
Ementa: agravo regimental. Mandado de segurança. Desnecessidade de intimação pessoal das decisões do tribunal de contas da união. art. 179 do regimento interno do TCU. Intimação do ato impugnado por carta registrada, iniciado o prazo do art. 18 da lei nº 1.533/51 da data constante do aviso de recebimento. Decadência reconhecida. Agravo improvido.
O envio de carta registrada com aviso de recebimento está expressamente enumerado entre os meios de comunicação de que dispõe o Tribunal de Contas da União para proceder às suas intimações.
O inciso II do art. 179 do Regimento Interno do TCU é claro ao exigir apenas a comprovação da entrega no endereço do destinatário, bastando o aviso de recebimento simples. 
Da revelia do espólio de Raimundo Galdino Leite, representado por Fernanda Barros Leite
32.	No caso vertente, a citação da representante do responsável (Fernanda Barros Leite) se deu em endereços provenientes de pesquisas de endereços realizadas pelo TCU (vide parágrafos acima) , porquanto, devido ao insucesso de realizar a citação em endereços constantes na base de dados da Receita custodiada pelo TCU (peça 50) . A entrega dos ofícios citatórios nesse endereço ficou comprovada.
33.	Nos processos do TCU, a revelia não leva à presunção de que seriam verdadeiras todas as imputações levantadas contra os responsáveis, diferentemente do que ocorre no processo civil, em que a revelia do réu opera a presunção da verdade dos fatos narrados pelo autor (Acórdão 1009/2018-TCU-Plenário, Relator Min. Bruno Dantas; 2369/2013 - TCU - Plenário, Relator Min. Benjamin Zymler e 2449/2013 - TCU - Plenário, Relator Min. Benjamin Zymler) . Dessa forma, a avaliação da responsabilidade do agente não pode prescindir da prova existente no processo ou para ele carreada. 
34.	Ao não apresentar sua defesa, a responsável deixou de produzir prova da regular aplicação dos recursos sob sua responsabilidade, em afronta às normas que impõem aos gestores públicos a obrigação legal de, sempre que demandados pelos órgãos de controle, apresentar os documentos que demonstrem a correta utilização das verbas públicas, a exemplo do contido no art. 93 do Decreto-Lei 200/1967: "Quem quer que utilize dinheiros públicos terá de justificar seu bom e regular emprego na conformidade das leis, regulamentos e normas emanadas das autoridades administrativas competentes." 
35.	Mesmo as alegações de defesa não sendo apresentadas, considerando o princípio da verdade real que rege esta Corte, procurou-se buscar, em manifestações da responsável na fase interna desta Tomada de Contas Especial, se havia algum argumento que pudesse ser aproveitado a seu favor. 
36.	No entanto, a responsável não se manifestou na fase interna, não havendo, assim, nenhum argumento que possa vir a ser analisado e posteriormente servir para afastar as irregularidades apontadas.
37.	Em se tratando de processo em que a parte interessada não se manifestou acerca das irregularidades imputadas, não há elementos para que se possa efetivamente aferir e reconhecer a ocorrência de boa-fé na conduta da responsável, podendo este Tribunal, desde logo, proferir o julgamento de mérito pela irregularidade das contas, conforme os termos dos §§ 2º e 6º do art. 202 do Regimento Interno do TCU. (Acórdão 2064/2011-TCU-Primeira Câmara (relator Min. Ubiratan Aguiar) , 6.182/2011-TCU-1ª Câmara (relator Min. Weber de Oliveira) , 4.072/2010-TCU-1ª Câmara (Relator Min. Valmir Campelo) , 1.189/2009-TCU-1ª Câmara (Relator Min. Marcos Bemquerer) , 731/2008-TCU-Plenário (Relator Min. Aroldo Cedraz) .
38.	Dessa forma, o responsável espólio de Raimundo Galdino Leite, ou seus herdeiros, deve ser considerado revel, nos termos do art. 12, § 3º, da Lei 8.443/1992, devendo as contas serem julgadas irregulares, condenando-o ao débito apurado.
Afastamento da Pretensão Punitiva
39.	Vale ressaltar que a pretensão punitiva do TCU, conforme Acórdão 1441/2016-TCU-Plenário, Relator: Benjamin Zymler, que uniformizou a jurisprudência acerca dessa questão, subordina-se ao prazo geral de prescrição indicado no art. 205 do Código Civil, que é de dez anos, contado da data de ocorrência da irregularidade sancionada, nos termos do art. 189 do Código Civil, sendo este prazo interrompido pelo ato que ordenar a citação, a audiência ou a oitiva dos responsáveis.
40.	No caso em exame, a perspectiva de aplicação de penalidade aos responsáveis restou prejudicada, ante o falecimento de Raimundo Galdino Leite, uma vez que a multa tem caráter personalíssimo.
CONCLUSÃO
41.	Em face da análise promovida na seção "Exame Técnico", verifica-se que a responsável Fernanda Barros Leite não logrou comprovar a boa e regular aplicação dos recursos, instada a se manifestar, optou pelo silêncio, configurando a revelia, nos termos do § 3º, do art. 12, da Lei 8.443/1992. 
42.	Ademais, inexistem nos autos elementos que demonstrem a boa-fé da responsável ou a ocorrência de outras excludentes de culpabilidade. 
43.	Verifica-se também que a possibilidade de aplicação da pretensão punitiva restou prejudicada, conforme análise já realizada.
44.	Tendo em vista que não constam dos autos elementos que permitam reconhecer a boa-fé da responsável, sugere-se que as suas contas sejam julgadas irregulares, nos termos do art. 202, § 6º, do Regimento Interno do TCU, com a imputação do débito atualizado monetariamente e acrescido de juros de mora, nos termos do art. 202, § 1º do Regimento Interno do TCU, descontado o valor eventualmente recolhido.
45.	Por fim, como não houve elementos que pudessem modificar o entendimento acerca das irregularidades em apuração, mantém-se a matriz de responsabilização presente em anexo.
PROPOSTA DE ENCAMINHAMENTO
46.	Diante do exposto, submetemos os autos à consideração superior, propondo ao Tribunal:
a)	considerar revel o espólio de Raimundo Galdino Leite (CPF XXX.827.923-XX) , representado por Fernanda Barros Leite (CPF: XXX.464.220-XX, para todos os efeitos, dando-se prosseguimento ao processo, com fulcro no art. 12, § 3º, da Lei 8.443/1992; 
b)	julgar irregulares, nos termos dos arts. 1º, inciso I, 16, inciso III, alíneas "a" e "c", da Lei 8.443/1992, c/c os arts. 19 e 23, inciso III, da mesma Lei, as contas de Raimundo Galdino Leite (CPF XXX.827.923-XX) , e condenar  o espólio de Raimundo Galdino Leite (CPF XXX.827.923-XX) , ou os seus herdeiros, ao pagamento das importâncias a seguir especificadas, atualizadas monetariamente e acrescidas dos juros de mora, calculadas a partir das datas discriminadas até a data da efetiva quitação do débito, fixando-lhes o prazo de quinze dias, para que comprovem, perante o Tribunal, o recolhimento das referidas quantias aos cofres do Fundo Nacional de Assistência Social, nos termos do art. 23, inciso III, alínea "a", da citada lei, c/c o art. 214, inciso III, alínea "a", do Regimento Interno do TCU.
	Data
	Valor - R$

	18/5/2010
	300,00

	28/6/2010
	375,00

	2/2/2010
	1.500,00

	5/3/2010
	1.476,00

	24/3/2010
	1.476,00

	12/4/2010
	1.476,00

	19/5/2010
	1.476,00

	14/6/2010
	1.476,00

	14/7/2010
	1.476,00

	6/8/2010
	1.476,00

	9/9/2010
	1.476,00

	13/10/2010
	1.476,00

	9/11/2010
	1.476,00

	9/12/2010
	1.476,00

	14/1/2010
	30.500,00

	24/02/2010
	30.500,00

        Valor atualizado do débito (com juros) em 26/11/2020: R$ 185.871,87 (peça 54) 
c)	autorizar, desde logo, a cobrança judicial das dívidas, caso não atendida a notificação, na forma do disposto no art. 28, inciso II, da Lei 8.443/1992;
d)	autorizar também, desde logo, se requerido, com fundamento no art. 26, da Lei 8.443, de 1992, c/c o art. 217, §§ 1º e 2º do Regimento Interno do TCU, o parcelamento da dívida em até 36 parcelas, incidindo, sobre cada parcela, corrigida monetariamente, os correspondentes acréscimos legais, fixando-lhe o prazo de quinze dias, a contar do recebimento da notificação, para comprovar, perante o Tribunal, o recolhimento da primeira parcela, e de trinta dias, a contar da parcela anterior, para comprovar os recolhimentos das demais parcelas, devendo incidir, sobre cada valor mensal, atualizado monetariamente, os juros de mora devidos, no caso do débito, na forma prevista na legislação em vigor, alertando o responsável de que a falta de comprovação do recolhimento de qualquer parcela importará o vencimento antecipado do saldo devedor, nos termos do § 2º do art. 217 do Regimento Interno deste Tribunal; 
e)	enviar cópia do Acórdão a ser prolatado à Procuradoria da República no Estado do MA, nos termos do § 3º do art. 16 da Lei 8.443/1992, c/c o § 7º do art. 209 do Regimento Interno do TCU, para adoção das medidas cabíveis; e
f)	enviar cópia do Acórdão que vier a ser proferido ao Ministério da Cidadania e ao responsável, para ciência;
g)	informar à Procuradoria da República no Estado do MA, ao Ministério da Cidadania e ao responsável que a presente deliberação, acompanhada do Relatório e do Voto que a fundamenta, está disponível para a consulta no endereço www.tcu.gov.br/acordaos, além de esclarecer que, caso requerido, o TCU poderá fornecer sem custos as correspondentes cópias, de forma impressa; e
h)	informar à Procuradoria da República no Estado do MA que, nos termos do parágrafo único do art. 62 da Resolução TCU 259/2014, os procuradores e membros do Ministério Público credenciados nesta Corte podem acessar os presentes autos de forma eletrônica e automática, ressalvados apenas os casos de eventuais peças classificadas como sigilosas, as quais requerem solicitação formal.
2.	O Ministério Público junto ao TCU divergiu da unidade técnica nos seguintes termos:
	Trata-se de tomada de contas especial (TCE) instaurada pelo Fundo Nacional de Assistência Social (FNAS/MDS) , em desfavor do Sr. Raimundo Galdino Leite, ex-prefeito do município de São João do Paraíso/MA, em razão da omissão no dever de prestar contas dos recursos repassados, na modalidade fundo a fundo, à conta dos Programas de Proteção Social Básica (PSB) e Proteção Social Especial (PSE) , ambos vinculados ao FNAS, no âmbito do Sistema Único de Assistência Social (SUAS) , no exercício de 2010. 
Foram repassados recursos da ordem de R$ 120.448,91 para a execução dos programas elencados, todos de ação continuada, conforme Ordens Bancárias constantes da peça 1, p. 14. 
Em relação aos processos de prestação de contas do exercício de 2010, como o que ora se analisa, os termos finais para prestação de contas e avaliação pelo Conselho de Assistência Social foram 31/8/2011 e 30/9/2011, respectivamente. O referido Conselho informou não ter recebido a prestação de contas (peça 1, p. 59) .
 O fundamento para a instauração da presente TCE foi a omissão no dever de prestar contas dos recursos repassados ao município de São João do Paraíso/MA, no exercício de 2010.
O senhor Raimundo Galdino Leite, ex-Prefeito Municipal de São João do Paraíso/MA (Gestão 2009/2012) , foi notificado pelo FNAS, conforme Aviso de Recebimento (peça 1, p. 43) e, no entanto, não se manifestou na fase interna da TCE. 
O prefeito sucessor, José Aldo Ribeiro Souza, gestão 2013-2016, devidamente notificado pelo FNAS, enviou cópia da Ação Civil Pública por Ato de Improbidade Administrativa c/c Pedido de Liminar de Indisponibilidade de bens (peça 1, p.44-58) , em desfavor do ex-prefeito Raimundo Galdino Leite, decorrente da ausência da prestação de contas.
Por consequência, o Concedente instaurou a presente TCE, responsabilizando o ex-prefeito Raimundo Galdino Leite pelas irregularidades detectadas.
Já na fase externa da TCE, o titular da Unidade Técnica autorizou a citação do responsável em 13/7/2017 (peça 7) . Descobriu-se que o responsável falecera em 29/9/2015, em Belém/PA, conforme certidão de óbito juntada à peça 28. O documento registra também: (i) a condição de viúvo do falecido; (ii) a existência de filhos, que não nomeia; (iii) a residência do falecido, entre outras informações.
Foram realizadas diligências, em busca de informações acerca da existência de processo de inventário, à Comarca de Porto Franco (peças 13-15) , aos Tribunais de Justiça dos Estados do Pará e do Maranhão, bem como ao Cartório de Notas do Município de São João do Paraiso/MA (peças 21-23 e 29) , cujas respostas foram pela inexistência de procedimento judicial ou extrajudicial nesse sentido (peças 24, 27, 28 e 30) .
Diante dos fatos, a Unidade Técnica propôs, em síntese (peça 34) , com a concordância deste representante do Parquet (peça 37) , o arquivamento do processo, sem julgamento de mérito, por ausência de pressupostos de desenvolvimento válido e regular, com fundamento no art. 212, do Regimento Interno do TCU, ante a constatação de que não havia inventário aberto ou indicação de bens deixados pelo falecido e nem representante legal dos herdeiros, tampouco identificação de sucessores, de modo a viabilizar a citação e a persecução do ressarcimento administrativo ou judicial. 
 O Ministro Relator, em 18/3/2020, discordou da proposta de encaminhamento oferecida e restituiu os autos à SecexTCE, para identificação e citação dos herdeiros de Raimundo Galdino Leite (peça 38) .
Em cumprimento à determinação do relator, a Unidade Técnica identifica a herdeira mais velha e, após autorizada por seu titular, em 16/12/2021, (peça 49) , efetuou a citação da administradora provisória do espólio de Raimundo Galdino Leite, Fernanda Barros Leite.
Transcorrido o prazo regimental, a administradora provisória do espólio de Raimundo Galdino Leite permaneceu silente.
Ao final de sua análise, a Unidade Técnica sugere, no essencial, julgar irregulares as contas do ex-prefeito e condenar o espólio do responsável ao pagamento das importâncias especificadas, sem aplicação de multa, em decorrência de seu falecimento.
Com as devidas vênias, este representante do Parquet de Contas diverge da proposta oferecida pela Unidade Técnica, pelas razões a seguir apresentadas, registrando desde já a sugestão de arquivamento dos autos, nos termos anteriormente propostos pela Unidade Técnica (peças 34-36) e por este representante do Ministério Público de Contas da União (peça 37) .
***
Verifica-se nos autos, conforme breve histórico apresentado anteriormente, que as irregularidades atribuídas ao falecido ex-prefeito ocorreram no exercício de 2010, e que havia previsão de prestação de contas até 31/8/2011.
Apesar de ter sido determinada a identificação dos herdeiros pelo Relator em 18/3/2020 (peça 38) , observa-se que a efetiva identificação do representante do espólio do responsável e autorização de sua citação ocorreu em 16/12/2021 (peça 49) , quase 11 anos, portanto, do exercício em que as despesas ocorreram (2010) , e mais de 10 anos da data prevista para envio da prestação de contas.   
Tais circunstâncias, aliadas ao falecimento do responsável antes de sua regular citação pelo TCU, e, principalmente, considerando o longo prazo entre a ocorrência das supostas irregularidades e a primeira notificação do espólio do responsável, certamente comprometem o regular exercício do contraditório e da ampla defesa. 
Em situações similares, o TCU ponderou pela impossibilidade do regular exercício do contraditório e da ampla defesa, excluindo o espólio do rol de responsáveis e arquivando a TCE (Acórdão 1.995/2013-P, relator Ministro José Múcio; Acórdão 7936/2021-TCU-Primeira Câmara, relator Ministro-Substituto Augusto Sherman) .
Diante do exposto, este representante do Ministério Público de Contas da União diverge das propostas convergentes da Secex-TCE (peças 55-57) , sugerindo, alternativamente, arquivar o processo, sem julgamento de mérito, com fundamento no art. 1º, inciso I, da Lei 8.443/1992 c/c os arts. 169, inciso VI, e 212 do Regimento Interno do TCU, por ausência de pressupostos de desenvolvimento válido e regular do feito.

Fernanda Barros Leite.

Procurador Rodrigo Medeiros de Lima.

TOMADA DE CONTAS ESPECIAL. OMISSÃO NO DEVER DE PRESTAR CONTAS. FALECIMENTO DO RESPONSÁVEL. CITAÇÃO DO ESPÓLIO APÓS LONGO LAPSO TEMPORAL. ARQUIVAMENTO.

TOMADA DE CONTAS ESPECIAL (TCE)

Secretaria de Controle Externo de Tomada de Contas Especial (SecexTCE).

Trata-se de Tomada de Contas Especial instaurada pelo Fundo Nacional de Assistência Social (FNAS) , contra Raimundo Galdino Leite, ex-prefeito de São João do Paraiso/MA, em razão da omissão no dever de prestar contas dos recursos repassados, na modalidade fundo a fundo, para os Programas de Proteção Social Básica (PSB) e Proteção Social Especial (PSE) .
No exercício de 2010, foram repassados ao ente federado R$ 79.411,00.
Devidamente notificado na fase interna, o responsável não se manifestou. O tomador de contas concluiu pela irregularidade das contas do prefeito que geriu os recursos, tendo em vista a adoção de medidas de proteção ao Erário pelo sucessor, José Aldo Ribeiro Souza. 
No Tribunal, foi realizada tentativa de citação de Raimundo Galdino Leite em 13/7/2017, após seu falecimento, ocorrido em 29/9/2015.
Então, foi realizada a citação de Fernanda Barros Leite, administradora provisória do espólio, em razão da não comprovação da regular aplicação dos recursos, decorrente da omissão em prestar contas. A responsável permaneceu silente.
A unidade técnica propugnou pela irregularidade das contas do ex-prefeito e condenação do espólio ao recolhimento do débito apurado.
O Ministério Público, considerando o lapso temporal entre as irregularidades e a citação do espólio, sugeriu o arquivamento da TCE.
Acolho o posicionamento do Parquet como razões de decidir. 
O falecimento do responsável e a citação do espólio mais de dez anos após a ocorrência da irregularidade (26/8/2021) implica em prejuízo ao contraditório e ampla defesa, segundo jurisprudência desta Corte.
Assim, nos termos do artigo 212 do Regimento Interno do TCU c/c o artigo 6º da IN TCU 71/2012, arquivo a presente tomada de contas especial, por ausência dos pressupostos válidos de desenvolvimento.
Feitas essas considerações, voto para que o Tribunal adote a minuta de acórdão que submeto ao Colegiado. 
TCU, Sala das Sessões, em 6 de dezembro de 2022.
WALTON ALENCAR RODRIGUES 
Relator